【裁判字號】    98,上易,264
【裁判日期】    980303
【裁判案由】    竊佔
【裁判全文】
臺灣高等法院刑事判決                 98年度上易字第264號
上  訴  人  臺灣桃園地方法院檢察署檢察官
被      告  甲○○
上列上訴人，因被告竊佔案件，不服臺灣桃園地方法院97年度易
字第622號，中華民國 97年12月10日第一審判決（起訴案號：臺
灣桃園地方法院檢察署96年度偵字第9130號），提起上訴，本院
判決如下：
    主  文
上訴駁回。
    理  由
一、公訴意旨略以： 被告甲○○明知附表所示房屋3棟係乙○○
    所有原始出資之建物，自民國（下同）91年10月31日起至94
    年10月間某日止，原約定由劉穎所經營之樂滿地體適能股有
    限公司管理「豆荳世界山豬湖園區」使用，於94年10月間劉
    穎結束營業後，甲○○竟基於意圖為自己不法利益之犯意，
    竊佔附件所示之房地供己居住。嗣於95年10月27日前某日為
    乙○○發現後要求遷出，迄今仍居住使用中。因認被告涉犯
    刑法第320條第2項之竊佔罪嫌。
二、按犯罪事實應依證據認定之，無證據不得認定犯罪事實；不
    能證明被告犯罪者，應諭知無罪之判決，刑事訴訟法第 154
    條第2項、第301條第 1項分別定有明文。又事實之認定，應
    憑證據，如未能發現相當證據，或證據不足以證明，自不能
    以推測或擬制之方法，以為裁判基礎；認定不利於被告之事
    實，須依積極證據，苟積極證據不足為不利於被告事實認定
    時，即應為有利於被告之認定，更不必有何有利之證據；認
    定犯罪事實，所憑之證據，無論直接或間接證據，其為訴訟
    上之證明，須於通常一般之人均不致於有所懷疑，而得確信
    其為真實之程度者，始得據之為有罪之認定，倘其證明尚未
    達到此一程度，而有合理性懷疑之存在時，即無從為有罪之
    認定（最高法院40年台上字第86號、30年上字第816號、 76
    年台上字第4986號判例參照）。末按刑法第320條第2項竊佔
    罪，以意圖為自己或第三人不法之利益，而竊佔他人之不動
    產為構成要件，所謂竊佔他人之不動產，係指在他人不知情
    之間占有他人之不動產而言（最高法院82年度台非字第38號
    判決參照）。
三、公訴人認被告甲○○涉犯竊佔罪嫌，無非係以：(一)被告之供
    述。(二)告訴人乙○○之指述。(三)證人即邱金益之妻孫玉鳳在
    另案之證述。(四)證人郭廣村於警詢時證述、葉振和於警詢與
    偵查中之證述。(五)證人劉穎、葉春蓮、廖文龍於偵查中之證
    述。(六)證人藍鳳標及謝求香於警詢時之證述。(七)大溪鎮○○
    段下石屯小段2地號土地所有權狀、桃園縣大溪鎮月眉里 17
    鄰山湖12─1號房屋稅執行通知、耕作地提供協議書各1份。
    (八)合作經營契約、乙○○之切結書、簡健生及甲○○之授權
    書各1份。(九)營業登記資料公事查詢1紙、臺灣桃園地方法院
    檢察署 97年1月16日勘驗筆錄及桃園縣大溪地政事務所函附
    之複丈成果圖各1份。(十)臺灣桃園地方法院85年度訴字第149
    4號判決及93年度桃簡字第190號判決、桃園縣政府函送「山
    豬湖新世界園區」佔用河川公地範圍違章建築查報資料、佔
    用陳情書各1份等，為其主要論據。
四、訊據被告堅決否認有上開竊佔之犯行，辯稱：79年農曆6月2
    9日時，乙○○透過我的介紹，把這些房子賣給邱金益， 我
    老闆邱金益叫我去管理留守，並同意讓我住在從路口算來第
    3棟之門牌號碼12之2號等語。
五、經查：
  (一)坐落桃園縣大溪鎮○○段下石屯小段 2地號土地及其門牌號
    碼山豬湖12號之建物、門牌號碼山豬湖 12之1號之建物、面
    積51平方公尺之違章建物即鐵皮屋、面積38平方公尺之違章
    建物即磚造屋，原係告訴人乙○○所有，於78年間某月將上
    開土地所有權及其上建物全部，出售與邱金益之事實，業據
    證人即告訴人乙○○於警詢、原審審理時所自陳（見偵卷第
    25、原審易字卷第55、56、62、64頁），且有土地複丈成果
    圖影本1份（見偵卷第344頁）附卷可稽。被告佔用上開門牌
    山豬湖12之1號，面積 23平方公尺之建物（被告指稱係門牌
    山豬湖12之2號），並管理面積 51平方公尺之違章建物即鐵
    皮屋、面積38平方公尺之違章建物即磚造屋之事實，亦經檢
    察官督同書記官並會同桃園縣大溪地政事務所測量人員至現
    場勘驗與實測在案，有勘驗筆錄 1份、桃園縣大溪地政事務
    所函附之土地複丈成果圖 1份可按。足認被告確有佔用原為
    告訴人所有嗣經出售與邱金益之部分上開土地及其建物。
  (二)證人郭廣村於警詢稱：邱金益同情甲○○無家可住，讓甲○
    ○住在當時山豬湖休閒農場的房子等語（見偵卷第 43、120
    頁）；雖於原審審理時改稱：「（問：你剛剛有說你不知道
    為什麼甲○○可以住這個農場的房子，但是你以前在警察局
    的時候，你說邱金益同情他沒有房子可以住，所以讓他住在
    運動家休閒農場前的房子，表示是邱金益同意他住的，跟你
    剛剛所說的不同，你如何解釋？）如果是這樣的話，就沒有
    錯了，那就是邱金益有答應他的樣子。」、「（問：你如何
    知道這件事情？）好像是甲○○說給我聽的。」、「（你去
    找邱金益的時候，有求證這件事情嗎？）我沒有求證。」、
    「（你去馬來西亞找邱金益的時候，有沒有跟他說甲○○除
    了拿園區的鐵之外，還住在園區的房子？）我沒有這樣跟他
    說。」云云。惟查，證人郭廣村為了運動家休閒農場之經營
    權，搭機前去馬來西亞找邱金益商談（見原審易字卷第 113
    頁），即表其非常在乎該遊樂區之管理、經營，豈會在邱金
    益面前，對於被告是否有權占有上開建物之情隻字未提，顯
    與常情有違。甚之，證人郭廣村亦於原審審理時證稱：我的
    員工在石門水庫做事情，我覺得工人太遠了，我問甲○○可
    不可以讓我的工人住一下等語，倘被告未經邱金益同意居住
    該地，何以證人郭廣村就工人暫住一事徵詢被告之同意？足
    見，證人郭廣村於原審所言其不知甲○○可以住上開農場內
    之房子云云，尚難遽採。另證人葉振和於警詢時稱：我見甲
    ○○無家可住在外流浪，我就告訴我老闆邱金益，並同意讓
    他居住在我隔壁，即現大溪鎮月眉里17鄰山豬湖12號之 2等
    語（見偵卷第47頁）、證人孫玉鳳即邱金益之妻於原審審理
    時則具結證稱：邱金益於要去馬來西亞之前，跟我說甲○○
    沒有地方住要住那裡等語（原審易字卷第88頁），益徵邱金
    益之確實有同意，被告可居住於桃園縣大溪鎮月眉里17鄰山
    豬湖 12之2號建築物（即上開複丈成果圖所示之坐落桃園縣
    大溪鎮○○段下石屯小段2地號，面積 23平方公尺（門牌號
    碼為桃園縣大溪鎮月眉里17鄰山豬湖12號之建物）。
  (三)按若買受人再將買賣標的出賣、出租或借用第三人時，由於
    買受人具有合法占有權源，並據此取得移轉占有之權利，故
    第三人亦得對出賣人主張有權占有，學說上稱為占有連鎖。
    查，證人乙○○於警詢、原審審理時證稱：邱金益以房屋與
    我協議換取運動家休閒農場土地房屋所有權，邱金益因出現
    財務狀況，未履行契約約定，邱金益出國避債居住馬來西亞
    ，未再返回解決合約問題，所以我於90年間我找甲○○收回
    我運動家休閒農場所有權等語（見偵卷第25頁、原審易字卷
    第56、67頁），可見告訴人雖未將上開土地及其上建築物之
    所有權移轉登記與邱金益名下，惟其基於與邱金益間之買賣
    契約，已將上開土地及其上之建物全部移轉占有與邱金益，
    則邱金益自具合法占有權源，而邱金益又將該合法占有之坐
    落桃園縣大溪鎮○○段下石屯小段 2地號土地及其上門牌號
    碼12之1號，面積 23平方公尺之建物（被告指稱係門牌山豬
    湖12之2號） 移轉占有與被告，業據證人葉振和、孫玉鳳證
    述明確，詳如前述，則依照前述之占有連鎖關係理論，被告
    亦當有權占有、使用上開建物。在無證據足資證明邱金益與
    被告間終止借貸之關係前，則被告仍係上開建物及其土地之
    合法占有人，縱邱金益未履行其與告訴人間之買賣契約，乃
    債務不履行之問題，不得以此債權關係，對抗被告占有上開
    建物及其土地之物權效力。
  (四)又關於上開土地上承建之運動家休閒農場，告訴人於91年10
    月31日與被告、劉穎等人簽立合作經營契約書，約定將該農
    場（含附表所示之建物及其土地）由劉穎經營之樂滿地體適
    能股份有限公司管理，豆荳世界山豬湖園區仍以簡健生掛名
    負責人，後因經營不善，劉穎於94年10月下旬結束經營，經
    營權交給被告等情，經證人劉穎於偵訊時證述明確（見偵卷
    第310至312頁）， 復有合作經營契約書1份在卷可參（見偵
    卷第86頁），益證告訴人既已將運動家休閒農場之經營權轉
    與劉穎，劉穎自為合法經營人。所謂之經營權，應指上開地
    區軟、硬體之使用，當包括上開土地之使用、管理。是以，
    劉穎對於上開土地及其上之建築物有合法之管理權限。其後
    ，劉穎經營不善，又將該經營權轉與被告，被告對於上開坐
    落於桃園縣大溪鎮○○段下石屯小段2地號土地，面積 51平
    方公尺之違章建物即鐵皮屋及面積38平方公尺之違章建物即
    磚造屋建物，自屬有權占有。
  (五)綜上所述，被告居住在上開複丈成果圖所示之坐落桃園縣大
    溪鎮○○段下石屯小段2地號，面積 23平方公尺（門牌號碼
    為桃園縣大溪鎮月眉里17鄰山豬湖12號之建物）係源自於邱
    金益之同意或授權，係繼受邱金益之合法占有權益，縱告訴
    人與邱金益間有債務不履行之問題，亦不能對抗被告之占有
    權益；另被告管理上開複丈成果圖所示之坐落於桃園縣大溪
    鎮○○段下石屯小段2地號土地，面積 51平方公尺之違章建
    物即鐵皮屋及面積38平方公尺之違章建物即磚造屋建物，係
    來自劉穎經營權之移轉，亦屬有權占有，是被告所為核與竊
    佔罪之構成要件有違，自難以該罪相繩。此外，復查無其他
    積極證據足認被告有公訴人所指之犯行，自屬不能證明其犯
    罪。原審為被告無罪之諭知，經核並無違誤。
六、檢察官上訴略以：(一)證人郭廣村於警詢時雖稱，邱金益因同
    情被告，故讓被告住在上開休閒農場的房子等語。惟證人已
    在原審審理中陳明，此事係被告說給伊聽的，伊才知道。則
    證人於警詢之證述，既係聽聞被告所言，自無法據以認定被
    告現所居住之上開處所，係得邱金益之授權。(二)又證人郭廣
    村於原審中復證稱，邱金益要去馬來西亞前，伊曾與邱金益
    至休閒農場查看，被告目前所居住之磚造屋內都放了東西；
    迄至約 2個月後，伊去馬來西亞找邱金益前，又到該休閒農
    場拍照，上開磚造屋有上鎖，無人居住其中，被告係後來搬
    至該處等語；而證人孫玉鳳即邱金益之妻於原審審理中證稱
    ：邱金益只告訴其，因被告無處可住，就讓被告住在休閒農
    場哪裡，其係在88年底或89年初知道被告住在休閒農場中之
    小木屋，不知被告是否有搬到休閒農場外之磚造屋等語。由
    證人等上述證詞可知，縱邱金益曾授權被告居住在上開休閒
    農場，惟其所授權被告居住之房屋應係休閒農場內中之小木
    屋，而非被告目前所居住之磚造屋。(三)證人葉振和於警詢時
    固稱，邱金益同意讓被告居住在伊隔壁，即被告現所居住之
    處所。惟由其所述內容之時間點觀之，邱金益是在前往馬來
    西亞前就同意被告居住在現址，且當時被告應已住在該處，
    然此與前揭郭廣村與孫玉鳳所言，邱金益在前往馬來西亞前
    ，被告係住在休閒農場中之小木屋內。則證人葉振和之證詞
    與另二證人之證詞不符，其所述容有疑義，尚不足為被告有
    利之認定。(四)另證人乙○○證稱，其於83年與邱金益簽約時
    ，合約上已載明如邱金益有違約，其就可收回上開休閒農場
    之土地及其上所有建物，邱金益於 1年內就違約，其就收回
    該農場等語，則證人既已依約收回該農場，邱金益就該休閒
    農場之土地及其上建物已失占有權限，是縱邱金益曾授權被
    告居住現址磚造房屋，然因邱金益已失占有權限，被告亦無
    從主張占有連鎖而對抗證人乙○○等情，指摘原判決不當，
    請求撤銷改判云云。惟查：(一)證人郭廣村雖於原審審理時改
    稱，係被告告知伊，邱金益有授權被告住於現址云云。惟如
    前所述，證人郭廣村既至馬來西亞找邱金益商談上開休閒農
    場之經營，卻未談及被占有上開建物，已違常情。況證人自
    承，伊曾問被告可否讓伊的工人住一下休閒農場等語，益徵
    證人知被告有權住於該處，始徵詢之。是證人郭廣村於原審
    所言其不知甲○○可以住上開農場內之房子云云，尚難遽採
    。(二)證人孫玉鳳即邱金益之妻於原審審理中，已證述邱金益
    確有告訴其，因被告無處可住，就讓被告住在休閒農場內；
    證人葉振和亦證實，邱金益有授權被告住於上開農場中。由
    渠等證詞中，可知邱金益確有授權被告住於上開農場內，且
    未限定被告須住於小木屋中。本案亦無任何事證證明邱金益
    有限制被告處所之意。是縱被告係日後始搬至現址之磚造屋
    ，亦難稱未得邱金益之授權。(三)如前所述，本案並無任何事
    證證明邱金益有限制被告處所之意，是證人葉振和於警詢時
    明確證稱，被告已獲邱金益之同意，住於現址，應堪信實。
    (四)證人即告訴人乙○○固於原審證稱，因邱金益已違約，其
    已依約收回休閒農場云云。惟其並未提出任何確據以實其說
    。況告訴人乙○○已向本院具狀說明，原審判決被告無罪，
    認定邱金益有授權被告，被告係合法占有現址之磚造屋，其
    接受判決結果，且無提出上訴等語（見本院卷第34頁）。是
    告訴人乙○○顯已服從原審判決結果，認定被告確實有權占
    有現在住處，且無再請求偵查機關訴追之意思。綜上，檢察
    官之上訴，為無理由，應予駁回。
據上論斷，應依刑事訴訟法第368條，判決如主文。
本案經檢察官賴俊雄到庭執行職務。
中    華    民    國    98    年    3     月    3     日
                  刑事第十八庭審判長法  官  吳鴻章
                                    法  官  徐昌錦
                                    法  官  陳健順
以上正本證明與原本無異。
不得上訴。
                                    書記官  初玲玲
中    華    民    國    98    年    3     月    3     日


司法院資訊處製作；財團法人民間司法改革基金會備份。
